【裁判字號】    98,台上,5023
【裁判日期】    980903
【裁判案由】    偽造有價證券等罪
【裁判全文】
最高法院刑事判決            九十八年度台上字第五０二三號
上  訴  人  台灣高等法院台中分院檢察署檢察官
被      告  甲○○
上列上訴人因被告偽造有價證券等罪案件，不服台灣高等法院台
中分院中華民國九十六年三月十三日第二審判決（九十三年度上
訴字第一九八五號；起訴案號：台灣台中地方法院檢察署九十一
年度偵字第一五五七０號），提起上訴，本院判決如下：
    主  文
上訴駁回。
    理  由
壹、偽造有價證券部分：
按刑事訴訟法第三百七十七條規定，上訴於第三審法院，非以判
決違背法令為理由，不得為之。是提起第三審上訴，應以原判決
違背法令為理由，係屬法定要件。如果上訴理由書狀並未依據卷
內訴訟資料，具體指摘原判決不適用何種法則或如何適用不當，
或所指摘原判決違法情事，顯與法律規定得為第三審上訴理由之
違法情形，不相適合時，均應認其上訴為違背法律上之程式，予
以駁回。本部分檢察官上訴意旨略謂：(一)、被告甲○○曾未經同
意，私擅簽發二十紙支票給告訴人翌陽電機有限公司（下稱翌陽
公司）之客戶，為翌陽公司保管支票印鑑章之彭靜芬（按係該公
司登記名義負責人，平日亦在公司協助處理事務，為實際負責人
江文崇之妻）發覺、告誡，既經彭女供證綦詳，可見被告在翌陽
公司任職期間，實得以輕易取得公司支票與印鑑章，原判決竟為
相反認定，已有不依證據資料判斷之違誤。(二)、就系爭四紙支票
以觀，其中如原判決附表編號一、四部分，均由被告之父徐啟文
（已死亡）簽發及委託提兌；編號二部分，雖係被告之友洪韶韓
所簽發，然由被告委託提兌；編號三部分，雖不知係何人簽發，
但係由徐啟文委託提示（退票），足見悉與被告有關，況上揭編
號一、二、四支票背面所載（提示人）聯絡電話號碼「0000
0000」，依電信公司函覆資料顯示「無任何申裝資料」，益
見有問題，原審遽行採信被告所為以上各情純因彭女要存私房錢
，而由伊向洪女借用帳戶委託提兌之辯詞，實違實情，非但矛盾
，且理由不備。(三)、再自上揭支票提示時間以言，分別為民國九
十年五月八、二十一日、六月五日（及七月五日），衡諸被告係
於八十九年七月至九十年三月任職翌陽公司，而支票遭竊乃在八
十九年十一月九至十一日之間發生，倘非被告行竊，該票何以流
入其父、友之手？若彭女欲藏私房錢，豈會在支票不見後逾六個
月提兌？足見原審上揭認定殊違常情，既不詳查，又缺理由。(四)
、被告並不否認有向洪女借用郵局帳戶使用之事，縱然指稱利用
該帳戶之存摺、印章、提款卡、密碼領得之款項，悉數交給彭女
，又稱該帳戶資料已於九十年四月間返還洪女等情，但領交款項
一節，業據彭女否認，且洪女帳戶於該年五、六月間，尚有三次
託收支票提兌紀錄，可見被告所言不符合經驗法則與論理法則，
原審仍加採信，顯非適當。其實，依該帳戶之歷史交易清單，顯
示同年二月十五日之一筆一萬四千二百四十元現金存款，其存款
單上之日期、帳號、姓名、金額等文字，要與被告之父筆跡相符
，即見該帳戶乃被告及其父所持用，原審未斟酌此情，遽行判決
，非無「依法應於審判期日調查之證據而未予調查之違誤」。(五)
、翌陽公司之支票應付帳款，係自江文崇之台中市第二信用合作
社活儲帳戶，以「自動（連動）轉帳」方式處理，有該合作社函
可證，原判決竟認係由彭女以「現金存入」方式供兌，既不符實
情，且未載明認定之理由，同有判決不備理由之違失云云。惟查
：刑事訴訟法採證據裁判主義及嚴謹證明法則，檢察官並應負實
質舉證責任，觀諸刑事訴訟法第一百五十四條第二項、第一百五
十五第二項及第一百六十一條第一項規定甚明。是檢察官所舉證
據，如無法說服法院，使其獲致確認被告有罪之心證，當應諭知
被告無罪之判決；亦即倘檢察官所提之積極證據不足為不利於被
告事實之認定時，即應為有利於被告之認定，更不必有何有利之
證據，以落實同法第一百五十四條第一項揭示之無罪推定原則。
又證據之取捨及證明力之判斷，俱屬事實審法院自由裁量判斷之
職權，此項職權之行使，倘不違背經驗法則或論理法則，即無違
法可言，此觀同法第一百五十五條第一項規定亦明。而所謂經驗
法則，係指吾人基於日常生活經驗所得之定則，並非個人主觀上
之推測；又論理法則，乃指理則上之當然定則，任何人皆不致有
所懷疑者而言，無論經驗法則或論理法則，均具有客觀性、合理
性，非許當事人任憑己意，憑空自作主張，指摘原判決係違背經
驗法則、論理法則，而資為適法之第三審上訴理由。原判決理由
四及五內，既詳加說明江文崇所稱係因接獲地下錢莊人員，電謂
握有翌陽公司之（如原判決附表編號三所示）支票，要求付款，
始發覺支票遭竊，報警究辦一節，要與其係在九十年七月二日報
警，該支票卻於同年月五日才經提示，由銀行通知提示人鄭銘裕
領回退票，已經鄭銘裕、徐某一致供證，並有支票退票理由單、
銀行領回退票憑單可徵之情不符，足見是否屬實，非無可疑；彭
女所謂被告曾因「會計師」需用翌陽公司印鑑而轉手該印鑑一節
，核與負責製作該公司外帳簿冊之江馥珊所證不同，難以信實；
洪女所陳僅認識被告，自八十九年九月間將郵局帳戶借供被告使
用後，即未自用該帳戶一節，非但數異其詞，且該帳戶歷史交易
明細中之八十九年十一月十七日之一筆三萬零四百五十一元及更
早之同年四月二十六日之一筆一千二百四十五元之支票提兌文件
，均由洪女親簽署押，有各該文書資料可稽，洪女尚坦承後一支
票，係由被告拿給伊簽名等語，若謂其長期將帳戶借供被告使用
而不加聞問，實難盡信，顯有隱情；就該帳戶之託收票據情形以
觀，自八十九年四月二十四日起迄九十年五月二十八日止，計有
三十七張之多，託收人固為被告及其父與洪女，有該歷史交易紀
錄、支票正、反面可考，但其中發票人核有翌陽公司九十年一、
二月份應收帳款簿冊所載客戶「鎂進」、「萬明」、「泰賀」者
，有上揭簿冊足憑，參諸彭女直承：伊就翌陽公司之應收帳款支
票，每月均行對帳、登記等語，則何以在長達一年二個月之期間
，翌陽公司利用洪女之郵局帳戶託收客票之情，彭女竟未發覺？
徐某證稱：因彭女「說要帶小孩，請我幫忙去存錢（按指託收票
款），存錢的支票帳戶（文書）是我幫她寫的，她是用洪韶韓的
帳戶」，尚非不可能，從而被告辯稱：因彭女與夫江文崇常吵架
（鬧離婚），彭女為暗藏私房錢（以求自保），乃由伊向洪女借
用帳戶供彭女利用等語，並非完全無據，尤以徐某證稱：（如原
判決附表編號三）支票，係彭女為參與大陸婚姻仲介事業之投資
款，退票後領回交還彭女，彭女說「老闆（按指江文崇）發現了
，他不同意」等語，核與從事該仲介事業之鄭銘裕所述大致相符
，益見系爭支票咸係親自保管印鑑章之彭女所親自用印，否則其
他三紙面額合計高達六十四萬四千三百二十元之支票，何以皆能
兌現？彭女又何以僅提出其他無關之帳簿，而不將關鍵之八十九
年十一月前後支票登記簿（或稱廠商付款簽收簿），及被告任職
期間之應收、應付帳款表提出法院，以供勾稽？卻先稱：「要回
去找找看」，（嗣狀陳遍尋不見），再改為「可能遭被告取走」
。檢察官所舉之各項證據，尚不足以說服法院達致超越合理懷疑
之有罪確信，乃維持第一審諭知被告無罪之判決，駁回檢察官之
第二審上訴。所為之證據取捨及得心證理由，俱有卷內各訴訟資
料可稽，自形式上觀察，並不違背客觀存在之經驗法則、論理法
則。上訴意旨置原判決已明白論斷之事項於不顧，徒准告訴人翌
陽公司之請，照抄其請求上訴理由狀，猶為單純之事實爭執，漫
指原判決違法，尚難認為已具備合法上訴第三審之形式要件。依
上說明，應認其關於偽造有價證券部分之上訴為違背法律上之程
式，予以駁回。
貳、竊盜部分：
按刑事訴訟法第三百七十六條所列各罪之案件，經第二審判決者
，不得上訴於第三審法院，法有明文。被告被訴竊盜部分，核屬
刑事訴訟法第三百七十六條第二款之案件。依首開說明，既經第
二審判決，自不得上訴於第三審法院，上訴人猶復提起上訴，顯
為法所不許，應併予駁回。
據上論結，應依刑事訴訟法第三百九十五條前段，判決如主文。
中    華    民    國  九十八  年    九    月    三    日
                      最高法院刑事第十庭
                          審判長法官  花  滿  堂
                                法官  黃  正  興
                                法官  陳  東  誥
                                法官  林  錦  芳
                                法官  洪  昌  宏
      本件正本證明與原本無異
                                      書  記  官
中    華    民    國  九十八  年    九    月    七    日
                                                      ｖ


司法院資訊處製作；財團法人民間司法改革基金會備份。
